【裁判字號】    90,台聲,34
【裁判日期】    900119
【裁判案由】    返還不當得利等聲請訴訟救助
【裁判全文】
最高法院民事裁定                                    九十年度台聲字第三四號
    聲  請  人  甲○○
右聲請人因與乙○○等間請求返還不當得利等事件，聲請訴訟救助，對於中華民國八
十九年六月二十九日本院裁定（八十九年度台抗字第三○四號），聲請再審（含台灣
高等法院裁定移送部分），本院裁定如左：
    主  文
聲請駁回。
聲請訴訟費用由聲請人負擔。
    理  由
本件聲請人對於本院八十九年度台抗字第三○四號確定裁定（下稱原確定裁定），主
張有民事訴訟法第四百九十六條第一項第一款、第三款及第四百九十七條之情形，對
之聲請再審，其理由無非以：聲請人與相對人乙○○等間請求返還不當得利等事件之
第二審法院（下稱第二審法院），就該事件之訴訟救助聲請並無管轄權，且聲請人之
訴訟代理人於第二審法院裁定駁回訴訟救助聲請前，已聲請法官蔡燉迴避，依民事
訴訟法第三十七條之規定，法官蔡燉即不得參與該訴訟救助事件之裁判，因此第二
審法院（包括法官蔡燉）就此所為之駁回裁定自應廢棄，原確定裁定予以維持，即
有消極不適用法規之錯誤以及判決法院之組織不合法。又原確定裁定不採取聲請人在
抗告程序中所提出之新事實及新證據，亦未於該確定裁定說明理由，且積極適用被新
法推翻之舊判例，以及消極不適用修正後民事訴訟法第一百零九條之一增訂理由，適
用法規並顯有錯誤。復  鈞院八十九年度台抗字第八三號裁定、聲請迴避函等，均為
漏未斟酌之足以影響於裁定之重要證物等云云，為其論據。惟按聲請訴訟救助，應向
受訴法院為之，民事訴訟法第一百零九條第一項定有明文。此所謂受訴法院，若本案
訴訟繫屬於第二審法院，則指該第二審法院而言，故當事人於提起第二審上訴之同時
或之後，聲請訴訟救助，此訴訟救助之聲請即應由第二審法院管轄。聲請人係於兩造
間請求返還不當得利等事件上訴第二審之同時，聲請訴訟救助，依上說明，此訴訟救
助之聲請自應由第二審法院管轄。次按聲請法官迴避，應就繫屬法院之訴訟或聲請事
件，以參與該事件裁判之法官有迴避事由而為。聲請人並未就繫屬法院之兩造間請求
返還不當得利等事件及其訴訟救助聲請事件，聲請參與該等事件裁判之第二審法官蔡
燉迴避，依上說明，法官蔡燉參與上開訴訟救助聲請事件之裁判，裁定之法院組
織即無不合法。因此原確定裁定維持第二審法院（包括法官蔡燉）所為駁回訴訟救
助聲請之裁定，尚難謂適用法規顯有錯誤。復民事訴訟法第四百八十九條，固規定抗
告得提出新事實及證據，但抗告法院若認此新事實及證據對於原裁定結果不生影響，
而維持該裁定，核與適用法規顯有錯誤，尚屬有間。再者，訴訟救助應以當事人無資
力支出訴訟費用為要件，並應釋明此救助事由，仍為民國八十九年二月九日修正公布
之民事訴訟法第一百零七條第一項、第一百零九條第二項所明定，而增訂之一百零九
條之一所定內容，則與聲請人之訴訟救助聲請准否無涉。準此，原確定裁定縱有不採
聲請人於抗告程序中所提出之新事實及證據，維持第二審法院以聲請人不能釋明無資
力支出訴訟費用為由，駁回其訴訟救助聲請之裁定，亦難謂適用法規顯有錯誤。至於
原確定裁定之法院組織，因法官蔡燉並未參與該確定裁定之裁判，自不得執以謂原
確定裁定之法院組織不合法。末按民事訴訟法第四百九十七條係就不得上訴於第三審
法院之事件，經第二審確定之判決而為規定，故對確定裁定聲請再審，依同法第五百
零七條準用第四百九十七條之規定，亦須符合上開要件之確定裁定，始得以第四百九
十七條所定再審事由聲請再審。原確定裁定並非第四百九十七條所謂之確定裁定，聲
請人主張該確定裁定有該條所定之再審事由，對之聲請再審，並有未合。綜上所述，
聲請人對於原確定裁定聲請再審，難謂為有理由。
據上論結，本件聲請為無理由。依民事訴訟法第九十五條、第七十八條，裁定如主文
。
中      華      民      國     九十     年      一      月     十九     日
                              最高法院民事第一庭
                                  審判長法官  李  錦  豐
                                        法官  楊  鼎  章
                                        法官  吳  麗  女
                                        法官  顏  南  全
                                        法官  陳  碧  玉
      右正本證明與原本無異
                                              書  記  官
中      華      民      國     九十     年      二      月      十六    日


司法院資訊處製作；財團法人民間司法改革基金會備份。
